【裁判字號】    90,重訴,451
【裁判日期】    920411
【裁判案由】    分割共有物
【裁判全文】
臺灣彰化地方法院民事判決  九十年度重訴字第四五一號
    原      告    己○○
    訴訟代理人    周進文律師
    複  代理人    乙○○
                  李淵源律師
    送達代收人    甲○○
    被      告    癸○○
    訴訟代理人    子○○
    被      告    丁○○
                  丑○○
                  丙○○
                  戊○○
                  壬○○
    訴訟代理人    庚○○
    被      告    辛○○
右當事人間請求分割共有物事件，本院判決如左：
    主      文
被告戊○○、癸○○、丁○○、丑○○、丙○○、壬○○應協同原告就兩造共有坐落
彰化縣芳苑鄉○○○段第三五四之一地號、地目旱、面積零點捌柒伍參公頃土地申請
更正為面積零點捌陸參貳公頃。
原告與被告戊○○、癸○○、丁○○、丑○○、丙○○、辛○○所共有坐落彰化縣芳
苑鄉○○○段第三五四地號、地目建、面積零點貳肆柒肆公頃土地，分割方法如附圖
所示，編號一、五、八部分、面積依序為零點零參零肆公頃、零點零貳參貳公頃、零
點零參貳捌公頃土地，由被告辛○○取得；編號二、六部分、面積依序為零點零零柒
柒公頃、零點零零零貳公頃土地，由被告丙○○取得；編號三部分、面積零點零零柒
玖公頃土地，由被告丑○○取得；編號四部分、面積零點零零柒玖公頃土地，由被告
戊○○取得；編號九部分、面積零點零捌陸肆公頃土地，由原告己○○取得；編號十
部分、面積零點零壹伍陸公頃土地，由被告丁○○取得；編號十一部分、面積零點零
零柒玖公頃土地，由被告癸○○取得；編號七部分，面積零點零貳柒肆公頃土地，由
原告及被告戊○○、癸○○、丁○○、丑○○、丙○○、辛○○共同取得，並按原應
有部分比例保持共有。
原告與被告戊○○、癸○○、丁○○、丑○○、丙○○、壬○○所共有坐落彰化縣芳
苑鄉○○○段第三五四之一地號、地目旱、面積零點捌陸參貳公頃土地，分割方法如
附圖所示，編號十二部分、面積零點零貳玖捌公頃土地，由被告丙○○取得；編號十
三部分、面積零點零伍玖陸公頃土地，由被告丁○○取得；編號十五部分、面積零點
參貳柒柒公頃土地，由原告己○○取得；編號十六部分、面積零點零貳玖捌公頃土地
，由被告癸○○取得；編號十七部分、面積零點零貳玖捌公頃土地，由被告戊○○取
得；編號十八部分、面積零點零貳玖捌公頃土地，由被告丑○○取得；編號二十部分
、面積零點參貳柒柒公頃土地，由被告壬○○取得；編號十四、十九部分，面積依序
為零點零零柒玖公頃、零點零貳壹壹公頃土地，由原告及被告戊○○、癸○○、丁○○、丑○○、丙○○、壬○○共同取得，並按原應有部分比例保持共有。
訴訟費用由兩造各按附表所示之比例負。
    事      實
甲、原告方面：
一、聲明：求為判決如主文所示。
二、陳述：
（一）緣坐落彰化縣芳苑鄉○○○段第三五四地號、地目建，同段第三五四之一地號
      、地目旱之土地兩筆，為附表所示之兩造所共有，各共有人之應有部分比例如
      附表所示。其中坐落彰化縣芳苑鄉○○○段第三五四之一地號土地，原登記面
      積０‧八七五三公頃，然經測量面積為面積０‧八六三二公頃，故應予更正。
（二）又按各共有人得隨時請求分割共有物，兩造所有上開土地，並無因物之使用目
      的不能分割，或契約約定有不能分割之期限等情形，惟兩造就分割方法無法達
      成協議，為此，原告訴請判決分割系爭土地。如附圖所示分割方案已盡量配合
      建物現狀而為分配，編號七、十四、十九部分，為現供作道路使用之巷道，應
      維持共有並保留供通行，又農業發展條例第十六條及該條例施行細則第十條，
      如因農地通行必要而設置道路致法院裁判分割後土地筆數超過共有人人數時，
      依內政部函示，地政事務所仍可辦理分割而不受上開法文之拘束，本件編號十
      四、十九部分為現有道路即符合此等情形。
三、證據：提出土地登記簿謄本二件、內政部函影本一件為證，並聲請勘測現埸。
乙、被告方面：
一、被告戊○○、癸○○、丁○○、丑○○、丙○○、壬○○部分：
（一）聲明：求為判決駁回原告之訴。
（二）陳述：系爭土地中原告之持分為原告父執輩賣給被告等，因當時民智未開，並
      未辦理所有權移轉登記，然原告實則已無權利，自不得請求分割。又各共有人
      現於系爭土地上建屋位置，即為分管協議之結果，原告應受分管協議拘束，不
      得請求分割土地。如鈞院認不受分管協議拘束而分割系爭土地時，請依使用現
      狀分割，訴訟費用由原告負擔。
（三）證據：提出房屋稅籍證明書一件、土地買賣契約書一件、和解書一件（均影本
      ）為證。
二、被告辛○○部分：未於言詞辯論期日到場，亦未提出書狀作何聲明或陳述。
丙、法院方面：
    本院依聲請至現場履勘，並囑託彰化縣二林地政事務所派員至現場勘測。
    理      由
一、民事訴訟法第二百五十五條第一項第七款規定：訴狀送達後，原告不得將原訴變
    更或追加他訴。但不甚礙被告之防禦及訴訟之終結者，不在此限。本件原告追加
    被告戊○○、癸○○、丁○○、丑○○、丙○○、壬○○應協同原告就兩造共有
    坐落彰化縣芳苑鄉○○○段第三五四之一地號，面積０‧八七五三公頃土地申請
    更正為面積０‧八六三二公頃，原告追加上開之訴無礙被告之防禦及訴訟之終結
    ，合於法條規定，其訴之追加應屬合法。
二、被告辛○○未於言詞辯論期日到場，查無民事訴訟法第三百八十六條所列各款情
    形，依原告之聲請，由其一造辯論而為判決。
三、原告主張坐落彰化縣芳苑鄉○○○段第三五四地號、地目建，同段第三五四之一
    地號、地目旱之土地兩筆，為附表所示之兩造所共有，各共有人之應有部分比例
    如附表所示，系爭土地並無依其使用目的不能分割之情形，兩造亦未訂有不分割
    契約，或訂有不分割之期限，兩造無法達成協議等情，有土地登記簿謄本、地籍
    圖謄本在卷可稽，堪信為真實。被告壬○○等雖辯稱系爭土地中原告之持分為原
    告父執輩賣給被告等，因當時民智未開，並未辦理所有權移轉登記等語，惟並未
    能舉證以實其說，故被告壬○○等所辯原告並無權利請求分割等語，尚屬乏據，
    無法採信。另被告丙○○等復辯稱兩造有分管契約云云，亦未能舉證有何不能分
    割之協議，故被告丙○○等之辯詞，尚難採信。又上開系爭第三五四之一地號土
    地雖為農地，因在八十九年一月四日以前即為共有之耕地，合於農業發展條例第
    十六條第一項第四款之規定，亦無法令規定不能分割之情形，從而，原告依據民
    法第八百二十三條第一項、第八百二十四條第二項之規定，訴請分割系爭土地，
    於法自屬有據，應予准許。
四、經查系爭坐落彰化縣芳苑鄉○○○段第三五四之一地號土地，原登記面積為０‧
    八七五三公頃，有原告提出之土地登記簿謄本在卷可按。經本院命彰化縣二林地
    政事務所派員實地測量鑑定，結果認為上開土地測量面積為０‧八六三二公頃，
    與土地登記簿記載不符，超出容許公差面積範圍，此有彰化縣二林地政事務所收
    件日期九十一年五月十三日第七八七號之土地複丈成果圖可憑。按利害關係人於
    登記完畢後，發現登記錯誤時，應申請更正登記；又土地登記，除本規則另有規
    定外，應由權利人及義務人會同申請之，土地登記規則第一百二十二條第一項、
    第二十七條分別定有明文。土地分割前應先確定土地之範圍及面積，本件土地既
    有登記錯誤之情形，又非純屬登記人員記載時之疏忽，無從由登記機關自行更正
    ，原告請求被告等會同辦理更正登記，自屬有據，應予准許，爰判決如主文第一
    項所示。
五、共有人因共有物分割之方法不能協議決定，而提起請求分割共有物之訴，應由法
    院斟酌當事人之聲請、共有物之性質、經濟效用及全體共有人之利益等公平決定
    之。經查：系爭土地上如收件日期九十一年一月三十日複丈成果圖所示，上開系
    爭二筆土地上有如該複丈成果圖所示之建物分布之情形，業經本院會同彰化縣二
    林地政事務所人員赴現場履勘屬實，且有勘驗筆錄及土地複丈成果圖在卷足憑，
    並為兩造所不爭執。至系爭土地之分割方法，本院斟酌：系爭二筆土地地目不同
    ，共有人亦不相同，無從合併分割，故應就系爭二筆土地各別分割，附圖所示之
    分割方法符合上開說明，且如採附圖所示之分割方法，編號十一、十六部分劃歸
    被告癸○○，二十部分劃歸壬○○，則與被告癸○○、壬○○之使用現狀大致相
    符，原告取得編號十五部分，地上物多為訴外人所建，對被告之影響均較輕微，
    而編號七、十四、十九部分，係依據現有道路維持現狀，由共有人保持共有繼續
    作為道路使用，毋庸再另行開闢道路，對共有人土地利用亦堪稱便利，又系爭坐
    落彰化縣芳苑鄉○○○段第三五四之一地號農地，除現有道路以外，分割之宗數
    並未超過共有人人數七人。綜合上情，本院認如附圖之分割方法，尚符合共有人
    間利益之均衡及能使系爭土地發揮最大之效用，堪值採用，爰判決系爭土地之分
    割方法為如主文第二、三項所示。
六、本件被告等之行為，按當時之訴訟程度，為伸張或防衛其權利所必要，爰命勝訴
    之原告負擔一部分訴訟費用。
七、本件判決之基礎已臻明確，兩造其餘攻擊防禦方法，於判決結果不生影響，無庸
    一一論列，併此敘明。
據上論結：本件原告之訴為有理由，依民事訴訟法第三百八十五條第一項前段、第七
十八條、第八十一條第二款、第八十五條第一項但書，判決如主文。
中      華      民      國    九十二  年      四      月      十一      日
                                臺灣彰化地方法院民事第一庭
~B法      官  陳弘仁
右正本證明與原本無異。
如不服本判決，應於判決送達後廿日之不變期間內，向本院提出上訴狀。
~B法院書記官  王振州
中      華      民      國    九十二  年      四      月      十一      日
附表：
┌──┬───┬──────────┬───────┬─────────┐
│編號│共有人│第三五四地號應有部分│第三五四之一  │ 訴訟費用分擔比例 │
│    │      │                    │地號應有部分  │                  │
├──┼───┼──────────┼───────┼─────────┤
│ １ │戊○○│八四分之三          │八四分之三    │百分之四          │
├──┼───┼──────────┼───────┼─────────┤
│ ２ │癸○○│八四分之三          │八四分之三    │百分之四          │
├──┼───┼──────────┼───────┼─────────┤
│ ３ │丁○○│八四分之六          │八四分之六    │百分之七          │
├──┼───┼──────────┼───────┼─────────┤
│ ４ │丑○○│二八分之一          │二八分之一    │百分之四          │
├──┼───┼──────────┼───────┼─────────┤
│ ５ │丙○○│一九六分之七        │一九六分之七  │百分之四          │
├──┼───┼──────────┼───────┼─────────┤
│ ６ │己○○│八四分之三三        │八四分之三三  │百分之三十九      │
├──┼───┼──────────┼───────┼─────────┤
│ ７ │辛○○│八四分之三三        │              │百分之八          │
├──┼───┼──────────┼───────┼─────────┤
│ ８ │壬○○│                    │八四分之三三  │百分之三十        │
└──┴───┴──────────┴───────┴─────────┘
附圖：


司法院資訊處製作；財團法人民間司法改革基金會備份。
